【裁判字號】    93,國,4
【裁判日期】    950119
【裁判案由】    國家賠償
【裁判全文】
臺灣苗栗地方法院民事判決                 93年度國字第4號
原      告  乙○
            丙○○○
共      同
訴訟代理人  林崑城律師
複代理人    庚○○
被      告  苗栗縣苑裡鎮公所
法定代理人  戊○○
訴訟代理人  丁○○
上列當事人間請求國家賠償事件，本院於民國95年1 月5 日言詞
辯論終結，判決如下：
    主  文
原告之訴駁回。
訴訟費用由原告負擔。
    事實及理由
一、原告於起訴時聲明：被告應給付原告各300 萬元，及自民國
    93年8 月8 日起至清償日止，按年息5 ％計算之利息；繼於
    本院審理中將前開利息起算日更正為自起訴狀繕本送達翌日
    起算，此係減縮其應受判決事項之聲明，與民事訴訟法第25
    5 條第1 項第3 款規定相符，應予准許，合先敘明。
二、原告主張：(一)其子林炳鑫於93年8 月6 日中午12時40分許，
    騎乘車牌號碼TKI-762 號機車，行經苗栗縣苑裡鎮○○里○
    鄰○ 號○道路時，被告發包予訴外人升鴻營造有限公司（下
    稱升鴻公司）之苑裡鎮社苓農地重劃區農路改善工程正在該
    處施工，升鴻公司於施工期間，本應維持工地安全，並依該
    公司與被告間之合約及道路交通標誌標線號誌設置規則第14
    5 條規定，在工地周圍設置安全設施及明顯之警示標誌，以
    防止危險發生，詎升鴻公司竟將路旁水溝內之樹枝、雜草等
    物堆放於道路上加以占用，且未設置安全措施，而該道路右
    側車道亦被1 輛車牌號碼IA-767號之20噸傾卸式大貨車占用
    ，致林炳鑫騎車經過上開地點時，遭道路上堆放之雜草、樹
    枝絆阻而發生車禍，跌入路旁水溝之中，經送醫急救後，仍
    因肝臟撕裂傷併內出血休克不治死亡，嗣經臺灣苗栗地方法
    院檢察署檢察官以93年度相字第373 號相驗後，另以94年度
    偵字第673 號偵查相關人等所涉刑事責任，又經臺灣省竹苗
    區車輛行車事故鑑定委員會鑑定結果，亦認為施工單位利用
    道路放置足以妨礙交通之物品，未設置警告標誌，影響他車
    通行，為肇事之次因。(二)被告為上開道路之管理機關，疏於
    監督升鴻公司採行必要之安全措施，亦未在施工處所設置明
    顯之警告標誌，或以圍籬圈住工地四週，使用路人明確注意
    該施工路段並知所趨避，反由升鴻公司將路旁水溝內清理之
    雜草、樹枝堆放於道路上，使用路人可使用道路面積縮小，
    被告顯係對於公共設施之設置及管理有所欠缺，致林炳鑫車
    禍死亡，被告應依國家賠償法第3 條第1 項規定負損害賠償
    責任；至原告雖於事後與升鴻公司達成民事和解，獲得新臺
    幣（下同）140 萬元之賠償，但上開金額多係由保險公司所
    支付，且國家賠償法第3 條並未就此設有求償之限制，此節
    應與被告所應負之賠償責任無關。(三)原告2 人分別為林炳鑫
    之父母，承受白髮人送黑髮人之傷痛，為此依上開法條及民
    法第184 條、194 條之規定，請求被告賠償原告每人各300
    萬元之精神慰藉金，及自起訴狀繕本送達翌日起至清償日止
    ，按年息5 ％計算之法定遲延利息等語；並聲明：被告應給
    付原告各300 萬元，及自起訴狀繕本送達翌日起至清償日止
    ，按年息5 ％計算之利息。
三、被告則以：(一)被告為上開農路改善工程之定作人，已善盡維
    護管理道路公共設施之義務，且依民法第189 條規定，被告
    就承攬人所造成之不法侵害，不負損害賠償責任，另依行政
    院公共工程委員會訂頒工程合約書規定，如因廠商疏失而發
    生意外事故，應由廠商自行負責。(二)依臺灣省竹苗區車輛行
    車事故鑑定委員會鑑定意見，本件肇事之主因，係由於林炳
    鑫酒後騎乘機車，其血液中酒精含量測試經換算結果達於1.
    28MG/L，已遠超過公共危險罪0.55MG/L之標準，影響其駕駛
    之注意力及判斷力，未能注意車前狀況而滑倒，至施工單位
    利用道路放置足以妨礙交通之物品、未設置警告標誌、影響
    他車通行，雖為肇事之次因，然已由升鴻公司賠付原告140
    萬元而達成和解，並言明原告不得再要求其他賠償，原告不
    應再提起國家賠償之訴。(三)被告與升鴻公司間所訂工程合約
    第18條已約定該公司應於履約期間辦理營造綜合保險，其項
    目並包括第3 人意外責任險，已符合保險法第92條之規定，
    被告就損失賠償責任部分亦得享受保險之利益，請求駁回原
    告之訴等語，資為抗辯；並聲明如主文所示。
四、得心證之理由：
（一）原告主張其子林炳鑫於93年8 月6 日中午12時40分許，騎
      乘車牌號碼TKI-762 號輕機車，行經苗栗縣苑裡鎮○○里
      ○ 鄰○ 號○道路時，被告發包予訴外人升鴻公司之苑裡鎮
      社苓農地重劃區農路改善工程正在該處施工，該公司施工
      人員將路旁水溝內之樹枝、雜草等物堆放於道路上，且未
      設置安全措施及警告標誌，林炳鑫騎車經過上開地點時撞
      及路上堆放之雜草、樹枝而發生車禍，跌入路旁水溝之中
      ，經送醫急救後，仍於同年月7 日17時許因肝臟撕裂傷併
      內出血休克不治死亡等情，業據原告提出戶籍謄本、道路
      交通事故證明書、臺灣苗栗地方法院檢察署相驗屍體證明
      書影本各1 份為證，並經本院依職權調閱臺灣苗栗地方法
      院檢察署93年度相字第373 號相驗卷宗、94年度偵字第67
      3 號偵查卷宗、另向苗栗縣警察局通霄分局苑裡分駐所調
      閱上開車輛事故之道路交通事故現場圖暨調查報告表、警
      訊筆錄、現場照片等資料核明屬實，並經當時在場擔任升
      鴻公司司機之證人辛○○於本院審理中到庭證述明確（見
      本院94年8 月23日言詞辯論筆錄），且升鴻公司之負責人
      己○○、受僱於現場施作之工人甲○○2 人亦於檢察官就
      其所涉過失致死刑事責任進行偵查時就上開情節坦承不諱
      ，復與原告達成民事和解，經檢察官為緩起訴處分確定在
      案，前開事實並為被告所不爭執，應堪信為真實。
（二）按任何人不得利用道路堆積、放置或拋擲足以妨礙交通之
      物品；挖掘道路，應事先申請主管機關許可並知會當地警
      察機關；工程進行中，並應樹立警告標誌，夜間並安裝警
      告燈；道路因施工、養護或其他情況致交通受阻，應視需
      要設置各種標誌或拒馬、交通錐等，夜間應有反光或施工
      警告燈號，必要時並應使用號誌或派旗手管制交通；道路
      交通安全規則第140 條第1 款、第143 條前段、道路交通
      標誌標線號誌設置規則第145 條第1 項分別定有明文。次
      按公有公共設施因設置或管理有欠缺，致人民生命、身體
      或財產受損害者，國家應負損害賠償責任；國家賠償法第
      3 條第1 項亦有明文。查升鴻公司於上開時地進行農路改
      善工程之施工，本應依前揭法條之規定，在施工地點周圍
      設置警告標誌，且不得隨意利用道路堆積、放置足以妨礙
      交通之物品，以防止危險發生，詎升鴻公司之施工人員非
      但未在現場設置警告標誌，復將路旁水溝內之樹枝、雜草
      等物堆放於道路上，足以妨礙往來之交通安全，致林炳鑫
      騎乘機車經過上開地點時，不慎撞擊堆置道路上之樹枝、
      雜草等障礙物而滑倒，經送醫急救後仍傷重不治，升鴻公
      司人員顯係因過失不法侵害他人之權利，應負損害賠償責
      任；而被告為前開道路之管理機關，應隨時注意保持道路
      為可供安全使用之狀態，且於升鴻公司承包工程進行中，
      被告亦負有隨時監督該公司依前揭規定設置警告標誌且勿
      於道路上隨意堆放障礙物之責任，其既未能善盡上開監督
      之責，使升鴻公司於施工過程中就此有所疏懈，即屬對於
      公共設施管理上之欠缺，且致人民之生命受到損害，應依
      上揭法條之規定，負國家賠償責任。
（三）另按損害之發生或擴大，被害人與有過失者，法院得減輕
      賠償金額，或免除之；民法第217 條第1 項定有明文。又
      汽車行駛時，駕駛人應注意車前狀況，並隨時採取必要之
      安全措施；汽車駕駛人飲用酒類或其他類似物後其吐氣所
      含酒精濃度超過每公升0.25毫克或血液中酒精濃度超過百
      分之0.05以上者，不得駕車；道路交通安全規則第94條第
      3 項、第114 條第1 項第2 款分別定有明文。查林炳鑫在
      發生上開事故之時，係於酒後騎乘機車，其血液中酒精濃
      度含量測試為265.6MG/DL，經換算結果達於1.32MG/L等情
      ，有其檢驗報告1 紙在卷可稽（見本院卷第66頁），此節
      並為兩造所不爭執，足見其當時血液內酒精濃度已遠超過
      法定禁止駕駛之標準，足以影響其駕駛之注意力，且其於
      騎車行經肇事地點時，未能注意車前狀況並隨時採取必要
      之安全措施，導致車輛撞擊道路上堆置之樹枝雜草等障礙
      物而滑倒，顯然對於該次車輛事故損害之發生與有過失，
      且依卷內所附現場照片觀之，肇事地點為路面寬闊之鄉○
      道路，升鴻公司人員雖於道路上堆置樹枝雜草等障礙物，
      足生往來交通之妨礙，但若能集中注意力小心駕駛，尚非
      完全不能加以注意防免，然林炳鑫仍未能有所趨避而撞及
      道路上所堆放之雜物，是其酒精濃度過量騎乘機車及未能
      注意車前狀況等過失情節，應係本件肇事之主要原因，至
      升鴻公司於施工時未設置警告標誌且於道路上堆置樹枝雜
      草等物，則為肇事之次要原因；而臺灣省竹苗區車輛行車
      事故鑑定委員會就前開車禍事故所為鑑定結果亦同此認定
      ，有該委員會所作鑑定報告書1 份在卷可憑，且兩造對於
      上述鑑定結果亦均明確表示不予爭執（見被告94年6 月27
      日書狀、本院94年8 月23日、9 月22日言詞辯論筆錄），
      本院審酌林炳鑫及被告所負過失責任之情狀，認為林炳鑫
      應負過失責任之比例為70％，被告應負過失責任比例則為
      30％，即應予減輕被告所負損害賠償金額70％。
（四）按不法侵害他人致死者，被害人之父、母、子、女及配偶
      ，雖非財產上之損害，亦得請求賠償相當之金額；民法第
      194 條定有明文。查原告2 人分別為林炳鑫之父、母，林
      炳鑫因公共設施之管理欠缺而發生車禍致死，原告2 人晚
      年喪子，承受白髮人送黑髮人之傷痛，自得就其所受非財
      產上之損害請求賠償；而原告2 人育有4 男4 女，林炳鑫
      於男子中排行第4 ，為原告之幼子，生前因身體健康情形
      不佳，工作情形斷斷續續，偶而在家中幫忙處理事務等情
      ，業經原告2 人當庭陳述綦詳，又林炳鑫為56年4 月28日
      出生，死亡之時為37歲，原告2 人雖年事已高，痛失愛子
      ，然尚有其餘多名子女承歡膝下，本院審酌其身分、地位
      、家庭狀況及本件肇事經過情形，認原告2 人所得請求之
      非財產上損害賠償金額，各以60萬元為適當，依上開過失
      責任比例予以減輕之後，其2 人所得請求賠償之非財產上
      損害賠償金額各為18萬元（60萬元×30％=18 萬元）。
（五）按損害賠償，除法律另有規定或契約另有訂定外，應以填
      補債權人所受損害及所失利益為限；民法第216 條第1 項
      定有明文。經查：升鴻公司業於94年8 月5 日與原告方面
      達成民事和解，就上開事件賠付原告140 萬元，其中100
      萬元部分為泰安產物保險股份有限公司（下稱泰安保險公
      司）依與升鴻公司間所訂營造綜合保險契約而支付之理賠
      金，其餘40萬元則為升鴻公司自行賠付等情，有和解書1
      份附於前揭偵查卷宗內可考，並有泰安保險公司台中分公
      司及升鴻公司函文各1 紙在卷可憑，且為原告2 人於本院
      審理中自認無訛（見本院94年8 月23日、9 月22日及95年
      1 月5 日言詞辯論筆錄），足認原告2 人因上開事件所受
      之損害業已經由升鴻公司之賠償而獲得填補，在其所獲得
      上開賠償金額之範圍內，應不得就同一損失再重複請求賠
      償；況依國家賠償法第3 條第2 項之規定，就損害原因有
      應負責任之人時，賠償義務機關對之尚有求償權，而升鴻
      公司既於施工過程中有前述過失不法侵害他人權利之情形
      ，即為就本件損害原因應負責任之人，倘其未對原告有所
      賠償，原告自得依國家賠償法之規定先向被告求償，再由
      被告轉而向升鴻公司請求賠償，以符上揭法條所定保障人
      民權利之意旨；然升鴻公司既已經由和解之方式填補原告
      因此所受之損害，倘仍許原告在已獲賠償金額之範圍內，
      再度向被告請求國家賠償，則被告於賠付之後，又將轉而
      向升鴻公司求償，衡其結果，非僅原告方面就同一損害重
      複獲得賠償，升鴻公司亦就同一過失行為重複負擔賠償責
      任，顯非事理之平，是原告在獲得升鴻公司前開和解償金
      之後，所受損害既已獲得填補，即不得再向被告請求國家
      賠償。
（六）綜上所述，原告既已自升鴻公司方面獲得140 萬元之賠償
      ，其因上開事件所受之損害應已獲得填補，不得再就同一
      損害請求國家賠償，從而其訴請被告給付原告各300 萬元
      ，及自起訴狀繕本送達翌日起至清償日止，按年息5 ％計
      算之法定遲延利息，為無理由，應予駁回。
五、本件事證已臻明確，兩造所提其餘攻擊防禦方法及證據經審
    酌之後，核與判決結果不生影響，爰不一一論述，附此敘明
    。
六、訴訟費用負擔之依據：民事訴訟法第78條、第85條第1 項前
    段。
中    華    民    國    95    年    1     月    19    日
                  民事庭法  官  邱光吾
以上正本係照原本作成
如對本判決上訴，須於判決送達後20日內向本院提出上訴狀
                        書記官  葉燕蓉
中    華    民    國    95    年    1     月    19    日


司法院資訊處製作；財團法人民間司法改革基金會備份。
